臺灣高等法院刑事判決　　　　　　 96年度上更(一)字第375號
上　訴　人　臺灣臺北地方法院檢察署檢察官
被　　　告　乙○○
選任辯護人　黃世芳律師
　　　　　　陳德聰律師
被　　　告　癸○○
上列上訴人因被告等偽造文書等案件，不服臺灣臺北地方法院91
年度訴字第1347號，中華民國92年12月29日第一審判決（起訴案
號：臺灣臺北地方法院檢察署90年度偵字第9238號），提起上訴
，經判決後，由最高法院發回更審，本院判決如下：
    主  文
上訴駁回。
    理  由
一、公訴意旨略以：被告乙○○係「祭祀公業張元美（下稱祭祀
    公業，管理人張進發）」之派下員，於民國79年1月9日受委
    託處理祭祀公業全部對內及對外事務，於87年間祭祀公業受
    教育部通知應選任管理人後持證明文件，向教育部領取臺北
    市○○區○○段2小段555地號等5 筆土地之租金新台幣（下
    同）946萬5570 元，乙○○竟與被告癸○○基於為自己及第
    三人不法所有之犯意連絡，明知乙○○並未得全體派下員同
    意選任為祭祀公業管理人，且委任癸○○辦理祭祀公業辦理
    變更登記等事項亦未經派下員開會決議，竟於89年7月17 日
    由癸○○偽造祭祀公業新管理人乙○○及派下員辛○等人與
    癸○○之契約書，記載祭祀公業領取教育部租金提存金後應
    給付癸○○600萬元之勞務金，再由乙○○偽造89年10月2日
    祭祀公業派下員會員大會會議紀錄，記載祭祀公業派下員推
    舉乙○○為管理人等事項，由乙○○將前揭契約書及會議紀
    錄向不知情之派下員辛○、戊○○、庚○○、甲○○、丁○○（起訴書誤載為張金光）、己○○、丙○○等人佯稱要辦
    理領取教育部租金事宜須簽署該契約書及會議紀錄，故意隱
    瞞應給付600 萬元勞務金予癸○○及選任乙○○為管理人等
    事項，使前揭派下員不疑有它，在契約書及會議紀錄上簽名
    ，後乙○○再將該會議紀錄交予癸○○持向臺北市文山區公
    所辦理備查及變更管理人為乙○○，後再向教育部領取租金
    提存金，乙○○並於89年12月21 日將600萬元勞務金交付予
    癸○○，為違背其任務之行為，並致祭祀公業受有損害。嗣
    於90年2 月間祭祀公業派下員辛○向乙○○詢問領取教育部
    租金事宜時，乙○○於90年3月9日向祭祀公業派下員報告後
    ，始發現有600 萬元勞務金及推舉乙○○為管理人等情事，
    而查知上情等語。因認被告乙○○、癸○○均係涉犯刑法第
    216條、第210條之行使偽造私文書罪嫌及第342條第1項之背
    信罪嫌。
二、按犯罪事實應依證據認定之，無證據不得認定犯罪事實。又
    不能證明被告犯罪者，應諭知無罪之判決，刑事訴訟法第15
    4條第2項、第301條第1項分別定有明文。
三、本件公訴人認被告乙○○、癸○○涉犯偽造文書及背信等罪
    嫌，無非係以被告乙○○、癸○○之供述、告訴代理人張進
    發之指訴、證人辛○、戊○○、丙○○之證述及契約書、會
    議記錄、收據、臺北市文山區公所函文、委託書等件資為論
    據。訊據被告乙○○、癸○○固承認有製作契約書、會議紀
    錄等文件，並持之向台北市文山區公所辦理變更登記，及向
    教育部領取租金提存金後，並由癸○○取得其中600 萬元以
    為勞務金之事實，惟被告二人均於偵審時堅稱：本件契約書
    是先以電腦打字後，才由乙○○交由證人丁○○等人逐一簽
    名，且均堅詞否認有何偽造文書及背信等犯行，被告乙○○
    辯稱：是他們都同意已經委任我才去辦的，因為癸○○要求
    的金額很龐大，所以89年6 月間我有邀集祭祀公業各柱代表
    來開會，參加的有辛○、張憲仁、張陳金、張松年等派下代
    表及代書高洋志、癸○○及其妻等人，開完會後，大家各自
    回去通知派下子弟才開始辦理，而我拿文件給辛○等人簽名
    時，我都有告知他們文件內容及用途等語；被告癸○○辯稱
    ：我的確是受張元美祭祀公業之委託辦理，因為有契約書我
    才要辦，契約書及會議記錄是乙○○拿給我的，我不知道是
    否是偽造的，我只是負責送件等語。
四、本件檢察官及被告主張之證據是否具有證據能力，應先分述
    之：
  (一)證人辛○、戊○○、丙○○於檢察官偵查中及原審審理時之
    證述：
    證人辛○、戊○○、丙○○等人於檢察官偵查中基於證人地
    位所為之證述，為被告以外之人於審判外之言詞陳述，依刑
    事訴訟法第159條第1項之規定，原則上不具證據能力，惟渠
    等均於偵查中經合法具結，而被告等均在場並有對質詰問機
    會之情形下為證述，則證人辛○等人所為之證述，應無「顯
    有不可信之情況」，則依刑事訴訟法第159條之1第2 項之規
    定，具有證據能力；而證人辛○等人於原審審理時，已基於
    證人地位、經合法具結、並在賦予被告對質詰問機會之情形
    下為證述，則渠等所為之證述當然具有證據能力。
  (二)證人張憲仁、張陳金、高洋志、庚○○、甲○○、丁○○、
    張林鳳娥、張閔菘等人於原審調查時及審理時之證述，及證
    人壬○○於本院審理時之證述：
    證人張憲仁、張陳金、高洋志、庚○○、甲○○、丁○○、
    張林鳳娥、張閔菘於原審調查時及審理時，及證人壬○○於
    本院審理時，均基於證人地位、經合法具結、並接受檢察官
    、辯護人之交互詰問，上開證人之證詞自有證據能力。
  (三)告訴代理人張進發於檢察官偵查中及原審調查時之證述：
    告訴代理人張進發於檢察官訊問時所為之指訴，係基於告訴
    代理人地位為之，為被告以外之人於審判外之言詞陳述，且
    未經合法具結，依刑事訴訟法第158條之3之規定，其指訴不
    具證據能力；又其雖於原審92年2月11 日調查時，接受檢察
    官、辯護人之交互詰問，惟未經合法具結，依刑事訴訟法第
    158條之3之規定，其在原審調查時所為之證述，亦無證據能
    力。
五、茲依上開本院認定有證據能力之證據，認定事實如下：
  (一)證人張憲仁、張陳金、高洋志於原審調查時之證述：
  1.證人高洋志證稱：我有在89年6月底晚上6點30分在木柵永寶
    餐廳參加由乙○○所召集的張元美祭祀公業的聚會，當時與
    會的有我、張憲仁、張陳金及乙○○、賴代書、他的太太劉
    春金及辛○、張福堂的孫子（正確名字我忘記了）大概坐了
    一桌，那次的聚會主要討論辦理張元美的祭祀公業要600 萬
    元的事，一開始乙○○就談到，而辛○也有聽到，並沒有任
    何的派下子孫質疑這600萬元等語（見原審卷(一)第67、68、7
    1頁）。
  2.證人張憲仁證稱：我有在89年6 月在木柵永寶餐廳參加由乙○○所召集的聚會，參加的約有8、9個人，我認識的有辛○
    、張松年及乙○○，那一次聚會主要的目的是，乙○○表示
    祭祀公業申請了很久都沒有下文，就介紹賴代書及他太太給
    大家認識，說請賴代書辦理祭祀公業的事情，費用是600 萬
    元云云，當時在場的大家都同意，沒有人反對，而且大家都
    請賴代書趕快去辦，因為辦很久了都辦不出來等語（見原審
    卷(一)第74、75頁）。
  3.證人張陳金證稱：我有在89年6 月在木柵永寶餐廳參加由乙○○所召集的聚會，乙○○、癸○○、高洋志、張憲仁等人
    都有參加，當天開會的時候是討論要委託代書辦理祭祀公業
    報備的事情，並且說已經辦很久辦不出來，大家說你儘量去
    辦，若辦得出來，就要給癸○○代書600 萬元的費用，張憲
    仁、辛○、張松年及我本人都開口說「好」，而且我也同意
    支付這600萬元給癸○○等語（見原審卷(一)第80頁、第84至8
    6頁）。
  4.由上開證人之證詞可知，乙○○於89年6 月間確實有因辦理
    祭祀公業變更登記及向教育部請領租金提存金等事，召集張
    元美祭祀公業各柱代表開會討論，並於席間介紹癸○○代書
    給派下員代表認識，表示將委任癸○○辦理上開事項，如癸○○將上開事項辦妥，將給付癸○○600 萬元代書費用之事
    實。
  (二)證人辛○、庚○○、甲○○、張林鳳娥、戊○○、丙○○、
    丁○○、張閔菘及壬○○等人之證詞：
  1.證人辛○證稱：我有去永寶餐廳吃過飯，但是不知道600 萬
    元的事情，契約書、推選書及會議記錄等文件是我親自簽的
    ，當時是乙○○拿來給我簽，他表示因為拿教育部的租金要
    簽很多文件，我就簽了，我並沒有看到前面的文件，而且是
    拿白紙來給我簽，上面都沒有文字，我有授權乙○○去刻印
    章，因為乙○○說這樣用印的時候比較方便，不用每次都找
    我拿印章，我也有答應，而且我們在89年10月2 日開會，也
    沒有決議推選乙○○擔任管理人、委託乙○○去領租金及向
    地政機關辦理變更及補發權狀等事宜等語（見偵查卷第159
    頁背面、原審卷(一)第186頁至第197頁）。
  2.證人庚○○證稱：契約書、推選書及會議記錄等文件是我親
    自簽的，但是印章不是我蓋的，當時是乙○○拿來給我簽，
    因為我大致上知道這些文件是他要辦理祭祀公業派下員及提
    領一筆錢的事情，所以我簽的時候並沒有問，乙○○也沒有
    講，我簽契約書時因為正在忙，所以就問乙○○要簽哪裡，
    他就告訴我要簽哪裡，我簽的文件上面並沒有文字，而且乙○○也沒有跟我提到要委任代書來辦理租金及勞務金600 萬
    元的事情，我是不太清楚選任乙○○為管理人的事情，因為
    他們是我的長輩，我們私底下聯絡，有答應給他們做做看，
    他們簽名了，我也就簽了，因為在派下員裡我算是晚輩的人
    ，所以並沒有多問等語（見原審卷(一)第198至205頁）。
  3.證人甲○○證稱：契約書、推選書及會議記錄等文件不是我
    簽的，當時我人不在家，我請我母親張林鳳娥代簽的，89年
    間我並沒有開過祭祀公業的會議，而有關祭祀公業財產的事
    情也都是由我母親決定的等語（見原審卷(一)第208至212頁）
    。而證人即甲○○之母張林鳳娥證稱：我有打電話給我兒子
    ，表示要替他代為簽名，他表示同意，我就請別人替我代簽
    ，乙○○當時告訴我，簽名是為了要去領祭祀公業寄在法院
    的錢，當時他並沒有跟我說領多少錢，也沒有跟我說要支付
    代書600 萬元的事情，他拿給我簽的都是空白文件，我想我
    們都是同一個派下員，所以就簽了等語（見原審卷(二)92年11
    月5日審判筆錄）。
  4.證人丁○○證稱：89年7 月間祭祀公業之管理人是乙○○，
    契約書、推選書及會議記錄等文件是我親自簽的，我簽的時
    候已經有其他人的簽名了，我只是簽名而已，沒有看內容，
    我簽名當時文件上這些打字資料都不存在，乙○○有告訴我
    要辦理祭祀公業及過名的事情，我不知道詳細的內容，如果
    我當初知道領出來的租金要拿其中600 萬元做為代書費，我
    是不會同意的，另外89年10月2 日也沒有開會等語（見原審
    卷(一)第293至301頁）。惟其於原審審理時另稱：「（辯護人
    問：提示契約書原本，你說『丁○○』簽名的原子筆筆跡顏
    色，是否是在打字字跡的上面呢？）看起來是這樣子沒錯」
    ，「（問：你剛才說簽名的時候都沒有這些字，但是契約原
    本上所顯示的先有打字才有你的簽名，你有何解釋？）那麼
    多年，我怎麼有可能記得那麼清楚，而且當時我也很匆忙」
    各等語（見原審卷(一)第300 頁）。依證人丁○○所證，則丁○○於該契約書簽名時，該契約書上已有打字的資料，故丁○○簽名之原子筆筆跡顏色，才會留在打字字跡的上面，則
    本件契約書於交付上開證人等簽名時並非屬空白。
  5.證人丙○○證稱：契約書及會議記錄不是我簽的，我是請我
    弟弟戊○○代簽的，我不清楚這件事情等語（見偵查卷第15
    8頁反面及第159頁正面）。
  6.證人戊○○證稱：乙○○當時拿了兩份文件給我簽，第一次
    是要申請戶籍謄本，十多天後又拿兩張給我簽名，說是要刻
    印及備用，而且拿給我的時候，契約書及會議記錄是白紙，
    有其他人的簽名，但是並沒有內容，乙○○只說是要刻印章
    以領取教育部租金，並沒有告訴我要請代書辦理備查及管理
    人變更之事項，丙○○及己○○的部分是由我兒子張閔菘及
    壬○○代簽等語（見原審卷(一)第306至313頁）。證人張閔菘
    證稱：我是簽丙○○的名字，當時我只有看到要簽名的那一
    頁，並沒有看到前面文字的部分，是乙○○要我簽的，當時
    我弟弟壬○○及我爸爸戊○○都在場，我弟弟壬○○也有一
    起簽己○○的名字等語（見原審卷(二)92年12月3 日審判筆錄
    ）。證人壬○○於本院證稱：契約書「己○○」名字是我簽
    的，我簽的時候契約書上是有打字的，契約書原本這些字，
    連「己○○」的名字都已經打好只是沒有簽名，簽字的時候
    我父親戊○○、我二哥張閔菘在場，是我父親戊○○叫我簽
    的等語（見本院96年7月23日審判程序筆錄）。
  7.由上開證詞可知：
  (1)契約書及會議記錄上辛○、戊○○、庚○○、丁○○等人之
    簽名，為本人所親簽，而甲○○、己○○及丙○○等人之簽
    名為渠等授權予張林鳳娥、壬○○及張閩菘等人代為簽名，
    而印章部分則有授權由乙○○代為刻印，故上開署押並非由
    乙○○所偽造，至為明顯。
  (2)由證人丁○○之證詞可知，本案發生時，張元美祭祀公業之
    管理人為乙○○無誤，且證人辛○等人均表示知悉乙○○係
    為祭祀公業辦理請領租金等事宜，惟渠等均未表示懷疑或反
    對等意見，顯見辛○等人均同意由乙○○代為管理祭祀公業
    之事務甚明。
  (3)由證人辛○表示其有去永寶餐廳之情以觀，辛○應已知悉乙○○欲委任癸○○代辦請領租金及代書費用六百萬元等情。
  (4)關於契約書及會議記錄之內容，雖證人辛○等人均稱，渠等
    簽名時為空白文件云云，惟證人壬○○則證稱：伊簽契約書
    的時候有打字，契約書原本這些字，連「己○○」的名字都
    已經打好只是沒有簽名等語。按就社會一般通念而言，簽名
    代表本人同意為一定之行為，所代表之意義重大，殊難想像
    一般人會不究明所簽署文件內容為何，即輕易的在空白文件
    上簽名，上開證人辛○等人所為此等證詞，實與一般常情相
    違；又本件契約書上之被告乙○○、證人庚○○、丙○○、
    丁○○、己○○、戊○○之資料，均繕打為兩行；證人辛○
    及甲○○之住址均因較長，而須繕打成三行；另第四頁原已
    繕打張進發之姓名、身分證字號及地址等文字，嗣又畫線刪
    除，有上開契約書影本、原本在卷可稽（見原審卷(一)第95頁
    背面至第96頁背面及本院卷第33頁證物袋）。依上開情形觀
    之，倘係被告等二人於證人辛○等人簽名後，才補繕打契約
    書上之文字，何以證人辛○等人之簽名位置，均能適在彼等
    之姓名下方，且行行資料相互銜接，並無中斷情形？又就契
    約書及會議記錄以觀，辛○等人於契約書上係簽名於紙張之
    中央，且各個簽名間距或為一行、或為二行，實難想像被告
    乙○○、癸○○能預先知道文字繕打所需空間，而應預留多
    少行數為何；且該契約書第四頁上有將原先已繕打好的「甲
    方：張進發、、、」等文字部分畫線刪除之情形，倘係被告
    乙○○、癸○○於辛○等人簽名後方繕打文件上之文字，渠
    等於繕打文字時即知悉張進發並無簽名，即無需再繕打「甲
    方：張進發」名字、（身分證）統一編號、住址等資料之必
    要，可見契約書上的文字必定是先繕打完畢後，嗣後方知無
    須由張進發簽名，而將該等文字畫線刪除；況契約書經被告
    乙○○之選任辯護人提示予證人丁○○觀看後，詢問證人丁○○：「你說『丁○○』簽名的原子筆筆跡顏色，是否是在
    打字字跡的上面呢？」，證人丁○○答以：「看起來是這樣
    子沒錯。」（見原審卷(一)第300 頁）。又被告乙○○之辯護
    人於原審主張上開契約書雖係四頁，但為Ｂ４對摺之兩張等
    情（見原審卷(一)第204 頁），又觀諸卷附契約書原本，乃為
    Ｂ４對摺之兩張，共四頁，亦即第一張之正、背面乃第一、
    二頁，第二張之正、背面乃第三、四頁，故該第一頁應無從
    與第二頁各自抽離，有該契約書原本在卷可稽（見本院卷第
    33頁證物袋），益證該契約書及會議記錄等文件於辛○等人
    簽名前內容文字即已存在。
六、綜上所述，足證被告乙○○已於89年6 月間召集派下員各柱
    代表討論由被告癸○○代為辦理有關祭祀公業過名及請領租
    金事宜，且由各柱代表回去告訴其派下員，而辛○等人於簽
    署契約書、會議記錄等文件時，該等文件內容均已存在，且
    渠等均知悉並同意之，方會在該等文件上簽名以示同意等情
    。則該等文件上之署名或為本人親簽，或為本人授權他人簽
    名，被告等並無偽造文書之犯行，而張元美祭祀公業新管理
    人乙○○及派下員辛○等委託癸○○代為辦理請領租金，而
    支付癸○○勞務金600 萬元一事，亦經辛○等人同意為之，
    被告等亦無背信之犯行，經查亦無其他積極證據足認被告等
    有何偽造文書及背信等犯行，被告等上開所辯，應可採信，
    其等被訴犯罪均屬不能證明，原審以不能證明被告等有偽造
    文書及背信等之犯行，諭知被告二人均無罪，經核並無不合
    。
七、檢察官上訴意旨以依據證人高洋志、張憲仁、張陳金之證述
    ，僅能證明證人辛○於89年6 月間，有於永寶餐廳與被告二
    人及證人高洋志、張憲仁、張陳金等人用餐之事實而已。至
    於該次飯局席間，與會者究竟有無就如何辦理祭祀公業變更
    登記、向教育部請領租金提存金、以600 萬元委任被告癸○○辦理上揭事宜各節達成協議，尚有可疑。衡情以觀，被告
    癸○○迄本案原審言詞辯論審結之際，對於何以領取900 萬
    元的租金，酬勞就要600 萬元一節，仍係支吾以對，足徵其
    辯稱合法受委任一節，顯係妄言，而被告癸○○又在簽立委
    任契約及會議記錄前，預先指導被告乙○○如何虛偽（沒有
    開會事實、沒有告知酬勞600 萬一事）填具，顯見被告二人
    均故意隱瞞酬勞600 萬一事，而使證人辛○等派下員簽名於
    契約及會議記錄，益證被告二人確實涉犯背信罪嫌。原審未
    及細繹證人高洋志、張憲仁、張陳金證詞之矛盾及不合經驗
    常情，遽認被告二人已得到辛○等派下員之同意，以600 萬
    元之代價辦理請領租金事務，即嫌速斷，其取捨證據價值之
    心證形成，容有違反經驗法則之處，其判決有不適用法則之
    違背法令，原判決認事用法均有違誤，請將原判決撤銷，另
    為適當合法之判決，指摘原判決不當。惟查，審酌本案現存
    之證據相互而觀，尚難認定證人高洋志、張憲仁、張陳金證
    詞有何矛盾及不合經驗常情之處，原審認張元美祭祀公業新
    管理人乙○○及派下員辛○等委託癸○○代為辦理請領租金
    ，而支付癸○○勞務金600 萬元一事，亦經辛○等人同意為
    之，被告等並無背信之犯行，尚無不合。至該勞務金是否過
    高，依當時情形是否顯失公平，則屬是否為民法第74條之暴
    利行為，尚不能因此遽以刑責相繩。檢察官上訴意旨指摘原
    判決不當為無理由，應予駁回。
據上論斷，應依刑事訴訟法第368條，判決如主文。
本案經檢察官邱美育到庭執行職務。
中　　華　　民　　國　　96　　年　　7 　　月　　30　　日
　　　　　　　　　刑事第三庭  審判長法　官  許國宏
　　　　　　　　　　　　　　　　　  法　官  許增男
　　　　　　　 　 　　　　　　　　  法　官  楊貴志
以上正本證明與原本無異。
如不服本判決，應於收受送達後十日內向本院提出上訴書狀，其
未敘述上訴之理由者並得於提起上訴後十日內向本院補提理由書
（均須按他造當事人之人數附繕本）。
                                    書記官  陳盈璇
中　　華　　民　　國　　96　　年　　7 　　月　　30　　日
